【裁判字號】    99,消債抗,15
【裁判日期】    991125
【裁判案由】    更生事件
【裁判全文】
臺灣新竹地方法院民事裁定            99年度消債抗字第15號
抗  告  人  廖評
上列抗告人因消費者債務清理事件聲請更生，對於中華民國99年
3月31日本院98年度消債更字第80號裁定提起抗告，本院裁定如
下：
    主  文
抗告駁回。
抗告程序費用新臺幣壹仟元由抗告人負擔。
    理  由
一、本件抗告意旨略以：抗告人於民國95年6月參與中華民國銀
    行公會會員辦理消費金融案件無擔保債務協商機制與金融機
    構成立協商，每月應給付新臺幣（下同）16,093元。嗣於96
    年1月間因須還款30,000元與友人陳丹鳳，一時無力繳納協
    商款，因而毀諾。雖成立協商時，抗告人並未將全部無擔保
    債權之金融機構債權人均納為協商之對象，惟抗告人於毀諾
    後，業於98年3月10日及98年5月12日向最大債權銀行即元大
    商業銀行股份有限公司（下稱元大銀行）申請前置協商，並
    將所有無擔保債權之金融機構債權人均納入協商範圍，但遭
    元大銀行於98年5月14日以抗告人「曾參與前置協商成立或
    銀行公會協商機制成立」為由退件，不與抗告人協商，是抗
    告人之協商程序與消費者債務清理條例第151條第1項規定並
    無不符，原審以抗告人不符前置協商要件而駁回抗告人更生
    之聲請，自有未洽。抗告人前揭毀諾行為，乃因一時急需致
    未能履約，而銀行公會會員之一致型協商條款規定僅一期未
    繳即認定毀諾，故抗告人無法再依該協議續行繳款，實係客
    觀收入不足所致，非惡意不履行一致性協商條件。為此，請
    求將原裁定廢棄並准予裁定開始更生程序等語。
二、按債務人對於金融機構因消費借貸、自用住宅借款、信用卡
    或現金卡契約而負債務，在聲請更生或清算前，應提出債權
    人清冊，以書面向最大債權金融機構請求協商債務清償方案
    並表明共同協商之意旨。債務人與金融機構協商成立者，不
    得聲請更生或清算。但因不可歸責於己之事由，致履行顯有
    重大困難者，不在此限。本條例施行前，債務人依金融主管
    機關協調成立之中華民國銀行公會會員，辦理消費金融案件
    無擔保債務協商機制與金融機構成立之協商，準用前項之規
    定。消費者債務清理條例第151條第1項、第5項、第6項定有
    明文。此外，聲請更生或清算不合程式或不備其他要件者，
    法院應以裁定駁回之，亦為消費者債務清理條例第8條所明
    定。又債務人既曾與金融機構成立協商，即應依誠實及信用
    方法履行協商條件，如無不可歸責於己之事由，履行亦無重
    大困難，僅因不願履債即任意毀諾，自無再次給予更生機會
    之必要，此乃消費者債務清理條例第151條第5項、第6項規
    定之緣由。同理，債務人於消費者債務清理條例施行前與銀
    行公會會員達成一致性協商，若未經全體無擔保債權人參與
    ，於其聲請更生或清算前，除須再依消費者債務清理條例第
    151條第1項規定請求與全體債權銀行為前置協商外，債務人
    更應符合消費者債務清理條例第151條第5項之要件，於確因
    不可歸責於已之事由，致履約協商顯有重大困難時，始得聲
    請更生或清算。
三、查本件抗告人於95年6月23日與元大銀行等無擔保債權金融
    機構成立一致性協商，約定自95年7月起，分120期，利率6%
    ，每月還款16,093元（參原審卷第25頁、第26頁）時，並未
    將中國信託、慶豐、日盛銀行等無擔保債權之金融機構債權
    人納為一致性協商之對象，此乃抗告人所不爭執之事項。惟
    抗告人業已另於98年3月10日、98年5月12日檢附債權人清冊
    ，將所有金融機構債權人均列入清冊中，並表明與全體金融
    機構債權人共同協商意旨，向最大債權銀行元大銀行申請前
    置協商，而為元大銀行以「曾參與前置協商成立或銀行公會
    協商機制成立」為由，予以退件（參原審卷第27頁、本院卷
    第7頁至第13頁）。則抗告人業已提出債權人清冊，以書面
    向最大債權金融機構請求協商債務清償方案，並表明共同協
    商之旨，而最大債權銀行元大銀行既未於債務人提出協商請
    求之翌日起30日內開始協商，更以曾經銀行公會協商成立為
    由逕行退件，應認抗告人已踐行消費者債務清理條例第151
    條第1 項規定之程序。惟如前所述，抗告人既曾於消費者債
    務清理條例施行前，與銀行公會會員達成分120 期，利率百
    分之6 ，每月還款16,093元之協商條件，則其欲再行聲請更
    生，自須具備因不可歸責於己之事由，致履行顯有重大困難
    之要件，始為合法之聲請。若有不符上開要件之情形，依前
    引消費者債務清理條例第8 條規定，自仍應以裁定駁回其聲
    請。
四、經查，抗告人於95年6月與銀行公會會員成立一致性協商時
    ，係在國賓大飯店股份有限公司新竹分公司工作，投保薪資
    為28,800元，此有抗告人之勞保投保資料在卷可憑（參原審
    卷第55頁）。而抗告人95年間收入總額為375,874元（參抗
    告人95年度之稅務電子閘門財產所得調件明細表），據此，
    抗告人於95年6月間協商成立時之每月平均薪資收入約為31,
    323元。另依抗告人於原審到庭所為：「我在國賓飯店做廚
    師，另外我早上在湖山飯店兼差做早餐，加起來月薪有3萬
    元左右，湖山飯店沒有幫我報稅，我95年9月到晶華酒店任
    職月薪3萬5，做了半年轉到義麵坊作廚師月薪3萬5、6、7
    千元，做到97年8月，之後到一家餐廳（微石開發）每月薪
    水4萬多元，做不到半年就被資遣，之後96年11月到金山街
    的一家義麵坊，做了約半年關店，97年8月到另一家餐廳，
    月薪之前有3萬9千元，後來減薪為3萬6千元。」等陳述（參
    原審卷第138頁），足知抗告人從事廚師工作，自95年間起
    至97年8月至異數宣言股份有限公司任職前，每月平均收入
    均有3萬餘元至4萬餘元，且收入係逐漸增加，至97年8月到
    異數宣言股份有限公司工作時，平均薪資並已穩定為每月4
    萬元，此亦有異數宣言股份有限公司99年7月27日異數宣言
    字第9900001號函在卷可佐。據上開資料可知，抗告人於96
    年1月毀諾時，係在晶華國際酒店股份有限公司工作，月薪
    為35,000元，則抗告人於毀諾時之薪資應較協商成立時為高
    。抗告人雖謂其每月生活費高達21,588元（參抗告人聲請狀
    所附財產及收入狀況說明書），惟抗告人既有負債，其生活
    標準應壓縮至最低標準，始符公允，蓋消費者債務清理條例
    更生、清算制度之立法目的，係為使不幸陷入經濟困境之債
    務人得以清理債務、重建生活，是於評估債務人是否有不能
    清償債務或有不能清償之虞時，應非由債務人任意主張其基
    本生活費用之數額，而是債務人應在維持基本生活之情況下
    ，於能力範圍內盡力清償債務，是抗告人每月生活費用應以
    行政院公佈97年臺灣省最低生活費用為9,829元（已包含食
    、衣、住、行及育、樂所有之支出）為計算基準。另抗告人
    主張其須負擔父母廖宗明、莊玉嬌之扶養費用每月6,552元
    （3,276x2=6,552 ），惟查，抗告人之父廖宗明為44年2 月
    13日生，於抗告人提起本件更生聲請時，年僅54歲，名下有
    不動產13筆，財產總額370,806 元，抗告人之父廖宗明名下
    既有財產，是否不能維持生活而須抗告人扶養，尚非無疑；
    另抗告人之母莊玉嬌為47年6 月17日生，於抗告人為本件更
    生聲請時年僅51歲，97年間有營利所得42,480元，名下並有
    汽車兩部，縱認抗告人之母莊玉嬌須由抗告人扶養，惟莊玉
    嬌尚有夫廖宗明、子女廖啟誠、廖晨雯可與抗告人一同分擔
    扶養之責，則抗告人每月所須負擔之扶養費為2,457 元（
    9,829 /4=2,457，元以下四捨五入）。是依抗告人於96年1
    月間毀諾時之每月薪資35,000元計算，扣除基本生活費及需
    負擔之扶養費後仍有22,714元之餘額（35,000元－9,829 －
    2,457 ＝22,714元），可供還款。該餘額既得以支付抗告人
    於95年6 月與銀行公會成立協商時所須負擔之每月16,093元
    ，且尚有餘額6,621 元（22,714-16,093=6,621 ），可供存
    款或利用。抗告人於毀諾時之收入狀況既較協商成立時為佳
    ，縱抗告人所稱96年1 月間須還款友人3 萬元之情為真，其
    每月薪資若撙節使用，仍有餘額，依協議履行應無重大困難
    ，故抗告人所稱其係因不可歸責之情事，致履約有重大困難
    云云，與事證不符，自難信為真實。
五、綜上所述，本件抗告人有優渥穩定之工作收入，對先前成立
    之協商條件，並無不可歸責於己之事由致履行有重大困難之
    處，其所為更生之聲請即未符聲請之要件。縱抗告人一時履
    行不便，仍得經由個別債權銀行協商程序或向最大債權銀行
    聲請進行「個別協商一致性方案」之協商程序以求適當履債
    。準此，抗告人所為更生之聲請，於法尚有未合，自無從准
    許。原審駁回抗告人更生之聲請，理由雖有未洽，惟結論並
    無不合。抗告人指摘原裁定不當，求予廢棄云云，自屬無據
    ，應予駁回。
六、據上論結，本件抗告為無理由，依消費者債務清理條例第15
    條、民事訴訟法第495條之1第1項、第449條第2項、第95條
    、第78條，裁定如主文。
中    華    民    國    99    年    11    月    25    日
                民事第一庭  審判長    法  官  蔡孟芳
                                      法  官  高敏俐
                                      法  官  羅惠雯
上為正本係照原本作成。
本裁定不得抗告。
中    華    民    國    99    年    11    月    26    日
                            書  記  官  李慧娟

司法院資訊處製作；財團法人民間司法改革基金會備份。
